臺灣高等法院高雄分院民事判決　　　　 92年度上易字第208號
上　訴　人　國立高雄師範大學
法定代理人　乙○○
訴訟代理人　洪條根律師
被上訴人　　毅城營造有限公司
法定代理人　甲○○
訴訟代理人　楊申田律師
複代理人　　余如惠律師
　　　　　　楊譜諺律師
上列當事人間因請求給付承攬報酬事件，上訴人對於民國92年6
月6 日臺灣高雄地方法院91年度訴字第2742號第一審判決提起上
訴，本院於民國94年7 月27日言詞辯論終結，判決如下：
    主  文
原判決廢棄。
被上訴人在第一審之訴及假執行之聲請均駁回。
第一、二審訴訟費用由被上訴人負擔。
　　事實及理由
一、被上訴人主張，伊於民國89年1 月20日承攬上訴人和平校區
    理學大樓屋頂整修工程及理學院電源改善工程（下稱系爭工
    程），總工程款合計新台幣（下同）102 萬15元，並約定應
    於開工後之40工作天內完成工程施作，伊已於同年3 月10日
    依約完工，並通知上訴人驗收，詎上訴人竟拒不驗收，且遲
    未給付工程款，爰依據承攬契約之法律關係，請求上訴人給
    付工程款。而聲明求為命：(一)上訴人應給付被上訴人102 萬
    15元，及自起訴狀繕本送達翌日起，至清償之日止，按週年
    利率百分之五計算之利息(二)願供擔保，請准宣告假執行。經
    原審判決其勝訴，上訴人提起上訴，被上訴人於本審答辯聲
    明：(一)上訴駁回(二)第二審訴訟費用由上訴人負擔。
二、上訴人則以，伊於系爭工程施作期間曾發覺被上訴人有未依
    約施工之情事，經通知仍未改善，伊自得拒絕驗收付款。而
    被上訴人於施作電源改善工程時，違反合約第15條第3 項第
    1 款規定，未按原有線路安裝，誤將5 樓冷氣機接地線接至
    電源線上，且疏未檢測即進行送電，造成伊職員張玉衡遭電
    擊死亡、張玉衡之子張懿中受傷，依約被上訴人應負損害賠
    償之責；縱認伊應給付工程款，爰以被上訴人應負損害賠償
    之金額主張抵銷等語資為抗辯，並於本審上訴聲明：(一)原判
    決廢棄(二)被上訴人在第一審之訴駁回(三)第一、二審訴訟費用
    均由被上訴人負擔(四)如受不利判決，願供擔保，請准宣告免
    假執行。
三、被上訴人主張，其於89年1 月20日向上訴人承作系爭工程，
    總工程款為102 萬15元，其已於同年3 月10日通知上訴人驗
    收，而上訴人迄未給付工程款；及系爭電源改善工程於施作
    完成通知驗收期間，於同年3 月25日上午9 時40分許，發生
    上訴人職員張玉衡意外遭電擊死亡、張玉衡之子張懿中受傷
    之事實，均為兩造所不爭執，並有系爭工程合約書、工程報
    價單、簡便行文表、兩造間往來函文在卷可稽，並經本院調
    取本院93年度上更(一)字第270 號陳隆欽業務過失致死案件歷
    審卷宗查證屬實，自堪信為真實。又被上訴人係依據承攬契
    約之法律關係請求上訴人給付工程款，上訴人則抗辯系爭工
    程尚有缺失，且因可歸責於被上訴人致張玉衡死亡、張懿中
    受傷，故本件之爭點應在於：(一)系爭工程上訴人得否以未經
    驗收程序作為不付款之理由？(二)上訴人主張抵銷抗辯有無理
    由？茲分述之。
    (一)系爭工程上訴人是否得以尚未經「驗收程序」，作為不付
      款之理由？
  1.按承攬報酬應於工作交付時給付之，無須交付者，應於工作
    完成時給付之，民法第505 條第1 項定有明文。又「甲方（
    上訴人）於乙方（被上訴人）申報工程完成日起，應於20日
    內辦理初驗。初驗合格後，甲方應於30日內派員辦理驗收」
    ；「本工程在初驗或驗收時，甲方發現其工程與約定不符時
    ，乙方應在甲方指定的期限內作下列的處理，並報請甲方複
    驗：(1)乙方使用之材料機具設備，或其施工品質，與規定不
    符者，在不影響其他構造物者，乙方應即拆換並不得請求扣
    款處理。(2)施工工程與規定不符者，在不影響使用目的，不
    妨礙安全及觀瞻，經甲方檢討其拆換確有困難者，得以扣款
    方式處理，其扣款除另有規定外，應依契約價格的3 倍扣罰
    之。(3)施工工程與規定不符者，雖拆換有其困難，但有違本
    工程使用目的，或有礙安全必須拆除者，乙方應負責提出具
    體處理辦法，送請甲方核定後辦理，其所需費用及工作時間
    ，概由乙方負責。」；「本工程驗收合格後，乙方應依照甲
    方指定的接管單位辦理點交，因非歸責乙方的責任，該接管
    單位有異議或藉故拒絕或拖延時，甲方應負責處理，並應在
    驗收後20日內處理完畢，否則應由甲方自行接管。如甲方逾
    期不處理或不自行接管者，乙方視同已完成點交程序，對本
    工程的保管不再負責，甲方不得以尚未點交作為拒絕結付尾
    款的理由。」，為系爭工程契約書第21條第3 項第1 款、第
    4 項及第5 項所約定。可知系爭工程於被上訴人完工通知驗
    收時，上訴人並無拒絕驗收之權利，僅於驗收發現工程施作
    有契約書第21條第4 項之情形時，得限期命被上訴人修改，
    倘上訴人藉故拒絕驗收，應視同已完成驗收程序，上訴人不
    得以未經驗收為由拒付工程款。
  2.查被上訴人於89年1 月間承攬上訴人和平校區理學大樓屋頂
    整修工程，嗣於施工期間，上訴人又追加理學院電源改善工
    程，而系爭工程被上訴人已依約於同年3 月10日完工，並先
    後於同年3 月10日、4 月6 日、7 月12日、11月22日、91年
    3 月11日及91年6 月17日通知上訴人驗收，惟上訴人迄未配
    合辦理驗收等事實，為上訴人所不爭執，並有工程合約書、
    工程報價單、通知驗收函及存證函在卷可稽，堪信為真實。
  3.雖上訴人抗辯其於89年2 月22日派員抽查時，系爭工程部分
    PU防水層已被磨石子地磚覆蓋無法檢驗，且檢驗未覆蓋PU防
    水層發現厚度全面不足，有偷工減料情形，其自得拒絕驗收
    付款等語，並舉89年2 月23日（89）高師大總營字第1164號
    函為證。經查，依上訴人所述，其係於89年2 月22日系爭工
    程施作期間，抽查發現被上訴人有未依約施工之情事，並通
    知被上訴人改善。惟被上訴人於受通知後，既已進行改善，
    並於89年3 月10日通知上訴人驗收，則縱令系爭工程於施工
    期間曾有上開缺失，然被上訴人既已修繕，並正式函請上訴
    人驗收，上訴人未經驗收，即率指系爭工程仍有上開缺失，
    自有未當。況上訴人於本院刑事庭審理陳隆欽業務過失致死
    案件時（90年度上訴字第34 8號），亦函覆「全部工程則於
    89 年3月13日完工，本校原已排定於89年3 月27日驗收。」
    等語，未提及系爭工程仍有上開瑕疵等情事，有90年5 月17
    日（90）高師大總營字第31 49 號函可證，此與證人即上訴
    人營繕組組長柯德昌於臺灣高雄地方法院刑事庭審理時，亦
    未證述系爭工程完工後仍有上開缺失等情相符（見臺灣高雄
    地方法院89年度訴字第1657號刑事卷第29頁至30頁），並經
    原審依職權調取上開刑事卷查明屬實。況系爭工程完工迄今
    已逾5 年，並經歷90年7 月11日高雄地區驟降豪雨所發生之
    水災，亦未有漏水現象之情事，亦為上訴人所不爭執，可見
    系爭工作已無此部分上訴人所指之瑕疵。
  4.系爭工程因驗收前之89年3 月25日上午9 時45分許，發生上
    訴人之職員張玉衡意外遭電擊死亡，惟遇此種情形，上訴人
    仍應予以驗收，並指出工程之瑕疵要求被上訴人改善，若遲
    不予驗收實屬變相延長被上訴人之保固期間，對被上訴人並
    不公平，故自應視為已驗收，同理，系爭工程縱有上訴人所
    指之上述偷工減料之情形，既經被上訴人改善後，請求驗收
    ，上訴人自應予以驗收，若於驗收中發覺瑕疵仍未改善，自
    得予以要求改善，不得遲不驗收，阻止付款條件之成就，從
    而，本件上訴人自不得以尚未經「驗收程序」作為不付款之
    理由。
　(二)上訴人之抵銷抗辯，是否可採？
　1.經查張玉衡之死因，係「其身體碰觸分離式冷氣機外殼，而
　  其身著短褲，裸露於外之腳部觸及導線槽外殼，形成電源迴
    路，電流通過而告不治死亡，此有台電電力綜合研究所90年
    5 月22日D 研900510514 號函謂「... 本案會受電擊係因該
    員之身體碰觸2 個不同電位之導體，即手碰室外機外殼而腳
    又碰觸導線槽，導致200 多伏特之電位差加於其身，該電位
    差所產生的電流導致該員死亡，其與大鳥之長翅張開碰到二
    條電線受電擊相同」等語可稽，且此為兩造所不爭執，自堪
    以認定。
　2.又訴外人陳隆欽曾於民國84年2 、3 月間轉包大全電機有限
    公司向上訴人承包「數研所教室空調設備按裝工程」之分離
    式冷氣安裝工程，有施作自3 樓銜接5 樓延伸至該樓層之總
    電源線工程，此為兩造所不爭執之事實，且經陳隆欽於其被
    訴業務過失致死案件中所承認，有該刑事判決在卷可稽。又
    本件被上訴人所承攬之系爭工程，施工期間，因屋頂原有水
    電管線老舊且雜亂，被上訴人有要求上訴人追加經費增設電
    線槽保護老舊線路及更換老舊水管線，經上訴人同意，被上
    訴人隨即僱用訴外人吳清震進行施工，吳清震有將原有電線
    管整理裝入電線槽（鍍鋅槽），此亦為兩造所不爭執之事實
    ，並經吳清震證明屬實。另據證人即上訴人之營繕組人員，
    亦即驗收陳隆欽施作工程之人員黃俊明於刑事審結證稱：「
    驗收時我在場，驗收時有作電壓檢測，當時驗收是合格。」
    「如果當初即裝錯，我認為電壓不會正常，而且我們檢測人
    員亦會觸電。」「（檢測之時有無檢查室外機外殼有無帶電
    ？）因為檢測時規格、型號是貼在室外機上，而且要檢測腳
    架是否穩固，所以勢必會碰觸室外機外殼，當時均沒有問題
    。」「（被告陳隆欽完工後，運轉有無出現問題？）沒有。
    」等語（見刑事一審卷第30頁背面至31頁）；於偵查中證稱
    ：「當初是大全公司承包，包括窗型冷氣改成分離式冷氣，
    利用原已配好電線接線，開關箱是他們作的，電線配製也是
    他們改的，當初驗收方法是看可否用，及冷氣機型、廠牌，
    及電源是否正確，是用電表量電壓對不對，當初是我驗收。
    」等語明確（見刑事相字卷第77頁及背面），並有記載「驗
    收情形：
    一按裝位置與合約相符。二廠牌、規格、型號與合約相符。
    三配電、配管均依合約施工。驗收結果：一合格。二廠商繳
    交保固金、保固切結書後，請准予辦理付款手續。」之驗收
    紀錄表附於刑事卷可按（見刑事相字卷第80頁），經本院調
    閱刑事卷查明無誤，而該刑事案件第一審依陳隆欽所請檢送
    陳隆欽自繪之配置路線圖，請台灣電力公司電力綜合研究所
    說明，據該研究所90年7 月13日D 研9007-0750 號函稱「依
    屋內線路規則規定，設備接線應使用綠色線，而電源系統之
    接地線使用白色或灰色者，但依『被告（陳隆欽）原先配置
    線路圖』，其設備接地線使用黑色線，而電源系統之非接地
    線使用綠色者。依函所附之『被告（陳隆欽）原先配置線路
    圖』，該圖內將原應使用綠色線作為設備接地線者，改為黑
    色線配置，此黑色接地線經頂樓開關箱引接至3 樓開關箱內
    ，再接至冷氣插座接地端，而後經冷煤銅管接室外機的外殼
    ，因此依該種配置，室外機外殼未帶電，亦無漏電情形」等
    語，故可見陳隆欽將應使用綠色之接地線，誤用黑色接地線
    ，但此條黑色接地線經頂樓開關箱接至3 樓開關箱，再接至
    冷氣插座接地端而後經冷媒銅管接到室外機之外殼，室外機
    外殼未帶電，亦不會發生漏電之情事，而吳清震於改裝時，
    因陳隆欽所使用之顏色與施工規則及習慣不符，因而誤將5
    樓冷氣機接地線接至電源上，而使接地部分及冷氣機之帶電
    設備，形成帶電狀態，因而肇事，亦即吳清震將原有開關箱
    內路線全部拆下裝入線槽時，未配合原有設備接線方式，而
    以自己之接線方式施工，且接線完成後又未依規定測試正確
    後才送電，而發生事故。又陳隆欽違反工作規則及習慣，將
    應使用綠色線表示，卻用黑色線表示，造成後來吳清震之錯
    誤，又吳清震施工後未測試即送電，二人同有過失，其等之
    過失造成被害人之損害，其等對於被害人自應屬共同侵權行
    為。又本件施工完畢後，依電工法之規定要做迴路測試、絕
    緣測試，此業經鑑定證人即永力機電技術工程顧問公司組長
    丙○○於本院勘驗現場時證述明確，證人吳清震雖證稱，當
    時是寒假，教室都關著, 我們無法作這種測試云云，惟查，
    此種情形，縱在寒假，施工者仍可聯絡上訴人之總務單位處
    理，故吳清震所持之理由，並不足採。又上訴人已因而被依
    國家賠償法規定判決應賠償被害人家屬等合計1546萬7256元
    確定，此有本院91年度重上國字第3 號民事判決可稽，上訴
    人因此項國家賠償責任所負債務之損害，自得向被上訴人請
    求賠償，從而，上訴人主張抵銷，自屬可採。經抵銷後，被
    上訴人已不能再請求上訴人給付。
四、綜上所述，被上訴人請求上訴人給付本件工程款，不應准許
    ，原審未察，准被上訴人所請，自有未當，上訴意旨，求予
    廢棄改判，為有理由，自應由本院將原判決廢棄，改判如主
    文所示。
五、據上論結，本件上訴為有理由，依民事訴訟法第450 條、第
    78條，判決如主文。
中　　華　　民　　國　　94　　年　　8 　　月　　10　　日
                            民事第五庭
                                審判長法官　蔡明宛
                                法      官  曾錦昌
                                法      官  黃科瑜
以上正本證明與原本無異
不得上訴。
中　　華　　民　　國　　94　　年　　8 　　月　　15　　日
                                書　記　官  施耀程
                                                      H
